ACORDAO-COMPLETO-2541649

ACÓRDÃO 1569/2022 ATA 26/2022 - PLENÁRIO

VISTOS, relatados e discutidos estes autos de embargos de declaração opostos pela Associação Recreativa e Beneficente dos Empregados da Ceasaminas em desfavor de despacho de peça 368, que indeferiu o pedido de habilitação, na condição de amicus curiae, formulado pela embargante,
	ACORDAM os Ministros do Tribunal de Contas da União, reunidos em sessão do Plenário, ante as razões expostas pelo Relator, em:
	9.1. conhecer dos embargos de declaração opostos pela Associação Recreativa e Beneficente dos Empregados da Ceasaminas para, no mérito, acolhê-los, integrando ao despacho de peça 368 as razões expostas no voto que precede este acórdão e mantendo inalterado o indeferimento da habilitação da embargante;
	9.2. dar ciência desta deliberação à embargante.

Embargos de declaração contra despacho que indeferiu o pedido de habilitação, na condição de amicus curiae, formulado pela embargante.

Banco Nacional de Desenvolvimento Econômico e Social; Centrais de Abastecimento de Minas Gerais S. A.

3. Interessados/Responsáveis/Recorrentes:
3.1. Recorrente: Associação Recreativa e Beneficente dos Empregados da Ceasaminas (19.148.527/0001-96).

13.1. Ministros presentes: Ana Arraes (Presidente), Benjamin Zymler (Relator), Bruno Dantas, Vital do Rêgo, Jorge Oliveira e Antonio Anastasia.
13.2. Ministros-Substitutos convocados: Augusto Sherman Cavalcanti e Marcos Bemquerer Costa.
13.3. Ministro-Substituto presente: André Luís de Carvalho.

ACORDAO-COMPLETO-2548756

Acórdão 2097/2022 - Plenário

BENJAMIN ZYMLER

Ministro Benjamin Zymler.

Trata-se de embargos de declaração opostos pela Associação Recreativa e Beneficente dos Empregados da Ceasaminas em desfavor de despacho que, ao examinar pedido de habilitação da agravante na condição de amicus curiae, indeferiu o pedido, por ausência do preenchimento dos requisitos legais previstos no art. 138 do CPC. 
2.	Transcrevo a essência do recurso apresentado:
"A decisão ora embargada negou a concessão de ingresso da Embargante no autos em epígrafe como amicus curiae. A sintética decisão fundou-se no art. 138 do Código de Processo Civil. Vide decisão: (transcrição do despacho) 
O art. 146, §2º, do Regimento Interno do TCU, determina que o relator indeferirá o pedido em que não for demonstrada a razão legítima de intervenção no processo.
Ora, conforme será demonstrado pelos argumentos expostos a seguir, esta conclusão não restou devidamente esclarecida no despacho decisório, razão pela qual interpõe-se estes embargos.
II - DA OMISSÃO
Conforme se depreende da breve decisão retromencionada, o pedido de habilitação carece do preenchimento dos requisitos estabelecidos no artigo 138 do diploma Processual Civil, pelo que não é possível seu deferimento.
Ocorre que a r. decisão, data vênia, encontra-se excessivamente genérica em sua fundamentação no que concerne aos requisitos cujo preenchimento carecem para ensejar o pretendido deferimento do pedido de habilitação da ARBECE no processo administrativo na condição de amicus curiae, acarretando, destarte, em flagrante omissão.
Isso pois, conforme se verifica no texto legal acerca do instituto, são necessários os seguintes elementos para a admissão e participação da pessoa física ou jurídica: representatividade adequada; relevância da matéria; especificidade do tema objeto da demanda ou repercussão social da controvérsia e razão legítima de intervenção no processo - este, por sua vez, previsto no Regimento Interno do Tribunal de Contas da União.
Em virtude disso, a oposição de Embargos de Declaração se demonstra, enquanto instrumento processual de impugnação das decisões (lato sensu) , o instrumento mais adequado para a impugnação da r. decisão infundada, configurando, assim, uma omissão. Nessa toada, ensina a doutrina a esse respeito: (transcrição de obra doutrinária) 
Insta salientar, por derradeiro, que a motivação das decisões administrativas proferidas pelos Tribunais constitui verdadeira garantia fundamental, que pode ser observada no art. 93, X, da Constituição Federal. Ademais, ante a falta do deslinde necessário, fica prejudicada a possibilidade de eventual interposição de agravo para impugnar a decisão, vez que a parte interessada desconhece os reais motivos que levaram ao indeferimento do pedido de habilitação pela ausência da fundamentação.
III - CONCLUSÃO
Pelo exposto, requer de Vossa Excele¿ncia que sejam os presentes Embargos de Declarac¿a¿o recebidos, e, ao final, providos para:
 (i) sanar a omissão relativa ao não enfrentamento das razões que impediram o deferimento do pedido de habilitação da ARBECE no processo administrativo que visa discutir a desestatização da Centrais de Abastecimento de Minas Gerais (CeasaMinas) ."
3.	O despacho foi proferido em 15/6/2022. O recurso foi protocolado neste Tribunal em 20/6/2022. 
	É o relatório.

Melissa Monte Stephan (118.596/OAB-RJ), representando Banco Nacional de Desenvolvimento Econômico e Social; Maximiliano Nagl Garcez (27.889/OAB-DF), representando Rogério Correia de Moura Baptista; Melissa Monte Stephan (118.596/OAB-RJ), representando BNDES Participações S.a.; Elisa de Oliveira Alves (156049/OAB-MG), Diego Felipe Bochnie Silva (39.372/OAB-DF), Bruno Jugend (41.441/OAB-DF), Éder Marcelo de Melo (56.511/OAB-DF) e outros, representando Associação Recreativa e Beneficente dos Empregados da Ceasaminas; Melissa Monte Stephan (118.596/OAB-RJ), representando Agência Especial de Financiamento Industrial.

Não atuou.

DESESTATIZAÇÃO. PRIVATIZAÇÃO DAS CENTRAIS DE ABASTECIMENTO DE MINAS GERAIS S.A. (CEASAMINAS). PEDIDO DE HABILITAÇÃO, NA CONDIÇÃO DE AMICUS CURIAE, FORMULADO PELA ASSOCIAÇÃO RECREATIVA E BENEFICENTE DOS EMPREGADOS DA CEASAMINAS. REJEIÇÃO DO PEDIDO, TENDO EM VISTA A FALTA DE DEMONSTRAÇÃO DE QUE A ENTIDADE POSSUI CONHECIMENTOS TÉCNICOS OU CIENTÍFICOS ACERCA DA MATÉRIA ORA EM APRECIAÇÃO. EMBARGOS DE DECLARAÇÃO. CONHECIMENTO. ACOLHIMENTO SEM EFEITOS INFRINGENTES.

DESESTATIZAÇÃO (DES)

Secretaria de Controle Externo da Agricultura e do Meio Ambiente (SecexAmb).

Preliminarmente, o recurso em apreço deve ser conhecido, visto que houve o preenchimento dos requisitos necessários à espécie. 
2.	Trata-se de embargos de declaração opostos pela Associação Recreativa e Beneficente dos Empregados da Ceasaminas em desfavor de despacho de minha autoria, por meio do qual neguei pedido de habilitação da embargante para atuar nos presentes autos na condição de amicus curiae. 
3.	Este processo destina-se ao acompanhamento da desestatização das Centrais de Abastecimento de Minas Gerais S.A. (CeasaMinas) , sociedade de economia mista de capital fechado, constituída por meio da Lei estadual de Minas Gerais 5.577/1970, e repassada ao controle da União por meio Lei estadual de Minas Gerais 12.422/1996 e Decreto estadual de Minas Gerais 40.963/2000. Atualmente estes autos encontram-se na etapa de instrução de mérito por parte da Secretaria de Controle Externo da Agricultura e Meio Ambiente. 
4.	A embargante afirma ser representante dos trabalhadores e de toda a sociedade no papel de fiscalização, de questionamento e de denúncia de irregularidades, o que, no seu entender, tornaria a instituição apta a contribuir com as análises que serão realizadas e, consequentemente, justificaria sua intervenção nos presentes autos. 
5.	Ao analisar a questão, entendi que os requisitos previstos no art. 138 do CPC não foram preenchidos, de modo que o pleito foi indeferido. Esclareci, contudo, que essa negativa não impede a unidade técnica de analisar as informações trazidas aos autos pela embargante. Por sinal, encontra-se em trâmite representação discutindo o valor de avaliação dos ativos da Ceasaminas, discussão amparada em laudo produzido por profissional contratado pela Arbece.
6.	Insatisfeita com o despacho, a associação opôs embargos de declaração, em que argumenta a existência de omissão. No seu entender, a fundamentação utilizada é excessivamente genérica e não indica qual requisito não foi preenchido (representatividade adequada; relevância da matéria; especificidade do tema objeto da demanda ou repercussão social da controvérsia; e razão legítima de intervenção no processo) . 
7.	De fato, assiste razão à embargante. A fundamentação constou apenas na proposta da unidade técnica, de modo que os embargos de declaração devem ser acolhidos sem, contudo, alterar o mérito da decisão. 
8.	O amicus curiae consiste em uma espécie de intervenção de terceiros que têm por propósito contribuir com o magistrado na formação de seu convencimento. Para justificar sua habilitação, mostra-se essencial que detenham conhecimentos específicos sobre a matéria em discussão e que essa experiência permita ao Tribunal avançar sobre campos que naturalmente são estranhos ao vivenciado no cotidiano da Corte de Contas. 
9.	Exatamente por isso, após analisar as finalidades institucionais da embargante, voltadas precipuamente à defesa dos direitos e das prerrogativas dos empregados da Ceasaminas, concordo com a unidade técnica quando aduz que não ficou evidenciado que "essa Associação possui conhecimentos técnicos ou científicos diferenciados no que se refere as análises que envolvem um processo de privatização que possa ser útil à formação de convicção pelo Ministro Relator".
10.	Em paralelo, devo observar que, apesar de complexa, a privatização ora em análise não difere muito das demais desestatizações que são rotineiramente examinadas pelo TCU. Há muito as unidades técnicas do Tribunal estão capacitadas na análise da modelagem econômico-financeira, na avaliação de ativos, no exame dos estudos de viabilidade, dentre outros. 
11.	Portanto, apesar de a matéria ser relevante e de a desestatização repercutir no meio social, não vislumbro que o tema objeto da demanda seja de tal forma específico que possa justificar o ingresso nos autos da Associação Recreativa e Beneficente dos Empregados da Ceasaminas. Ratifico, assim, o indeferimento da embargante para ingressar na condição de amicus curiae. 
12.	Ante o exposto, voto por que o Tribunal adote a deliberação que ora submeto a este Colegiado. 
TCU, Sala das Sessões, em 6 de julho de 2022.
BENJAMIN ZYMLER 
Relator